【裁判字號】    91,易,1016
【裁判日期】    920428
【裁判案由】    詐欺
【裁判全文】
臺灣板橋地方法院刑事判決                        九十一年度易字第一一六號
    公  訴  人  臺灣板橋地方法院檢察署檢察官
    被      告  丙○○
    選任辯護人  劉敏卿律師
右列被告因詐欺案件，經檢察官提起公訴（九十一年度偵字第三五○一號），本院判
決如左：
    主  文
丙○○無罪。
    理  由
一、公訴意旨略以：被告丙○○基於意圖為自己不法所有之犯意，向不知情之丁○○
    （經檢察官另為不起訴處分）誆稱其係投資興建經唐洲際飯店之金主（即出資人
    ），並委任丁○○擔任其處理投資事宜之代理人，旋指示丁○○與己○○（另案
    聲請簡易判決處刑），於民國（下同）八十九年十月九日，在臺北縣五股鄉○○○路四十九號，持己○○於八十九年十月三日在基隆市○○路八十五巷七號七樓
    所偽造之住立營造有限公司（下稱住立公司）委託書，向乙○○○股份有限公司
    （下稱東元公司）佯稱己○○係經住立公司委託處理經唐洲際飯店新建工程之招
    標議約事宜，而丁○○係投資經唐洲際飯店之金主代表（即出資人之代理人），
    致使東元公司陷於錯誤而與渠等二人就經唐洲際飯店之電機工程簽立工程合約，
    並交付作為該工程之履約保證金新台幣（下同）五百萬元之臺灣銀行支票（號碼
    ：ＢＢ0000000號）一紙，丁○○於同日即前往臺灣銀行開戶並提領前開
    五百萬元支票，復親自攜帶該五百萬元從臺北松山機場乘飛機至臺南與其妹戊○○會合後，將該款項全數交予丙○○。嗣依前開工程合約書約定，丁○○應於八
    十九年十月十六日將該款項退還東元公司，東元公司並轉與經唐洲際飯店正式簽
    約，惟屆期丁○○卻避不見面，迭經催討無效後，東元公司始知受騙。因認被告
    涉有刑法第三百三十九條第一項之詐欺取財罪嫌。
二、按犯罪事實應依證據認定之，無證據不得推定其犯罪事實，又不能證明被告犯罪
    者，應諭知無罪之判決；刑事訴訟法第一百五十四條及第三百零一條第一項分別
    定有明文。次按事實之認定，應憑證據，如未能發現相當證據，或證據不足以證
    明，自不能以推測或擬制之方法，以為裁判基礎，此有最高法院四十年臺上字第
    八六號判例可資參照。又按認定犯罪事實所憑之證據，雖不以直接證據為限，間
    接證據亦包括在內，然無論直接或間接證據，其為訴訟上之證明，須於通常一般
    之人均不致有所懷疑，而得確信其為真實之程度者，始得據為有罪之認定，倘其
    證明尚未達到此一程度，而有合理之懷疑存在時，即無從為有罪之認定，最高法
    院亦著有七十六年臺上字第四九八六號判例可資參照。再按利用共同被告之共犯
    或非共同被告之共犯之自白或其他不利於己之陳述，為認定被告犯罪之證據，不
    特與利用被告自己之自白作為其犯罪之證明同有自白虛偽性之危險，亦不免有嫁
    禍於被告而為虛偽供述之危險，自亦不得以其自白或不利於己之陳述作為被告有
    罪判決之唯一證據，仍應調查其他補強證據，以察其是否與事實相符，並非絕對
    可由法院自由判斷該共犯之自白之證明力（最高法院九十一年度台上字第六○八
    五號判決意旨參照）。
三、公訴意旨認被告涉犯上開罪嫌，無非係以：右開事實，業據告訴代理人甲○○指
    訴綦詳，且有同案被告丁○○於偵查中供述明確，核與證人戊○○即同案被告丁○○之妹所述情節相符，並經證人辛○○到庭結證屬實，復有系爭五百萬元之臺
    灣銀行支票（號碼：ＢＢ0000000號）一紙在卷足資佐證。又參以經徵得
    同案被告丁○○之同意，送請法務部調查局為測謊鑑定結果，認其稱系爭五百萬
    元其已交付被告。經測試無情緒波動之反應，以控制問題法及混合問題法研判結
    果，應未說謊，此有法務部調查局九十一年一月九四日調科參字第九○○八六七
    六五號測謊報告書一紙在卷足據。被告辯稱其未收受系爭五百萬元云云，自屬卸
    責之詞，不足採信。是被告於客觀上顯係利用同案被告丁○○及己○○持偽造之
    住立公司委託書之詐術方式，使告訴人陷於錯誤而與渠等二人就經唐洲際飯店之
    電機工程簽立工程合約，並交付作為該工程之履約保證金系爭五百萬元支票為其
    主要論據。
四、訊據被告丙○○堅決否認涉有上開犯行，辯稱：戊○○、丁○○等人與東元公司
    接洽之經過我完全不知情，我不認識己○○，我沒有拿過五百萬元。是戊○○跟
    我說有經唐洲際飯店的工程案，我考慮要向他承包工程而已，並未說過要擔任金
    主等語。經查：
（一）查經唐洲際飯店新建工程，原係由經唐實業股份有限公司（下稱經唐公司）發
      包與其關係企業靖晟營造公司（下稱靖晟公司）施作，後因經唐公司與靖晟營
      造公司之財務狀況均發生問題，係由戊○○與靖晟營造公司專案經理辛○○聯
      繫，表示有金主可以提供資金，新建工程並改交由金主發包，即所謂「代墊款
      施工」之事實，業據證人辛○○於本院審理中證述屬實（見本院審理卷第五十
      五頁、第二○四頁），並有代墊款施工意向書一件附卷足資佐證（見偵查卷第
      七頁）。又依上開代墊款施工意向書中記載，甲方（即代墊款之金主）為丁○○，並非被告。
（二）又
    (1)證人辛○○本院審理中證稱：「經唐公司要借十三億元，戊○○開出來的條件
      ，現金擔保是三千萬，但是因有另外一個廠商已經備妥二千五百萬，所以經唐
      公司只要再拿出五百萬就可以了。該廠商的名稱戊○○並沒有告訴我。另外土
      地須要設定擔保給金主，但戊○○沒有告訴我金主是誰。當時經唐公司已經沒
      有錢了，拿不出五百萬，剛好我認識己○○，己○○說他要買一家營造廠，要
      參與經唐飯店的承包。己○○本身也沒有錢，後來透過朋友的介紹，認識東元
      公司的庚○○，他們同意要出五百萬，但是要會同金主一起簽約。當時有同意
      機電工程給乙○○○做。簽約當天，因為戊○○堅持金主代表不可以隨便露面
      ，就由我持金主代表丁○○的身分證和授權書代為簽約，順便把東元五百萬的
      本票領回，該本票的受款人是丁○○，拿到票之後，我就載丁○○到重慶南路
      的台灣銀行開戶兌領」等語（見本院審理卷第五十五頁）、「因為靖晟及經唐
      財務都發生問題，戊○○來找我，說她可以提供資金，所以後來有簽一個代墊
      款施工意向書，這個工程要由金主來發包。接洽的時候，戊○○沒有告知我金
      主的名字」、「己○○本來就跟我及戊○○都認識，我就把這個工程的事情向
      己○○說，並且告訴戊○○，戊○○說金主說要有三千萬的保證金，但是己○○拿不出來，後來戊○○說因為有其他的案子可以併案，說只要意思意思拿個
      五百萬元來就可以了，本來這五百萬元是要向己○○拿的，後來因為剛好東元
      公司要承攬電機的部分，戊○○就說，這五百萬元就請東元公司提供」、「透
      過朋友認識庚○○，他是東元負責業務的，他們的處長也有來，在簽約之前有
      講好東元公司要付五百萬元的保證金，每次聯絡都是透過我及戊○○，東元庚○○知道這件工程是由金主代墊款項施工的，簽約時戊○○說不要讓丁○○出
      面，所以就簽委託給我，我有告訴東元說丁○○是金主代表，當時己○○是用
      住立營造的名義簽約」、「丁○○是金主代表，是戊○○拿資料介紹金主給我
      看時，說金主不能隨便露面，金主有養了很多位金主代表，可以代表金主去與
      他人接洽簽約，以後代墊的款項也要透過金主代表的戶頭匯過來。每次簽約的
      時候都是由丁○○出面，我本來不知道丁○○是戊○○的哥哥，戊○○有交代
      儘量少與丁○○說話」等語（見本院審理卷第二○四頁、第二○五頁），其於
      偵查中證稱：「直到戊○○說被騙了才認識丙○○」等語（見偵查卷第二三六
      頁反面）。
    (2)另證人即東元公司人員庚○○於本院審理中證稱：「：：：後來辛○○說他負
      責去找金主，一個叫丁○○的金主與經唐公司簽了代墊款合約後，我看了合約
      後，並且到台中去與辛○○、己○○及戊○○確認，他們拿代墊款合約書給我
      看，說金主很神祕，不能出面，但是合約書上寫的是丁○○，戊○○是丁○○
      的代表人，代表金主與我們見面，確認後我們公司才決定要繼續這個工程，其
      他聯繫都透過辛○○，辛○○告訴我們要五百萬元押標金」、「後來發現他們
      沒有依約辦理，我就找辛○○，辛○○十月十六日他就傳真了一個備忘錄來，
      說要展期，等了一、二天沒有消息，我又催辛○○，結果辛○○說這是一個騙
      局，我就要辛○○來公司談，來的人有戊○○、辛○○、陳永錚，戊○○說她
      確實沒有騙我們，她有把五百萬交給金主丁○○，金主為何沒有提供資金，她
      沒有解釋，後來辛○○也一直說明，說他與金主丁○○一起去把錢領出來，把
      錢交給丁○○，他們的意思是所有的錢都被丁○○騙走了，我當場就報警了，
      到警局找丁○○來時，我才知道後面還有一個丙○○」等語（見本院審理卷第
      二二四頁）。
    (3)據上證言以觀，戊○○與辛○○聯繫有關代墊款工程等事宜，或於東元公司庚○○確認金主身分時，均未曾告知金主為何人，但相關事宜均由其出面接洽處
      理，亦係由戊○○決定向東元公司收取工程保證金五百萬元，其並刻意要求辛○○不要與「金主代表」丁○○交談，在東元公司庚○○確認金主身分時，又
      以「金主」丁○○之代表自居，事發後於東元公司追查時，又令東元公司人員
      庚○○有五百萬元係遭丁○○騙走之假像，辛○○、東元公司人員庚○○均係
      在事發後，始由戊○○、丁○○處得知另有金主即被告。是經唐洲際飯店工程
      之代墊款施工契約之簽訂及向東元公司收取保證金五百萬元之交易過程，均係
      由戊○○接洽決定，其顯有深入參與，東元公司所交付之五百萬元又係經由戊○○之兄丁○○提領，戊○○與丁○○二人就本案詐欺取財之犯行而言，顯係
      執行構成犯罪要件行為之人，渠等自屬立於有共犯可能之相當利害關係之地位
      ，而與一般證人身分者不同，渠等之證言自不免有為脫免自身刑責嫁禍於被告
      而為虛偽供述之危險，自應調查其他補強證據，以察其是否與事實相符，尚非
      得採為被告犯行之唯一論據。
（三）況細繹丁○○與戊○○之供述與證言：
    (1)證人丁○○（其於偵查中為被告身分）於警訊中陳稱：經唐洲際飯店要興建，
      但沒有資金，遂透過該飯店工務經理辛○○向戊○○接洽，戊○○再找金主丙○○，丙○○答應要借錢給經唐洲際飯店興建，但要找一個人頭代表監管借貸
      金錢，我就是人頭，所以叫金主代表云云（見偵卷第二十四反面），其於本院
      審理中則證稱：「金主丙○○透過我妹妹戊○○來找我，我不並不認識丙○○
      ，對建築的事我也不懂，他是跟我妹妹說要找一個金主代表，他說要熟人。之
      所以要找金主代表，是怕真正金主的人身安全會有疑慮」等語（見本院審理卷
      第三十九頁），是丁○○就被告找其做為金主代表之原因，於警訊中先則供稱
      係為「監管借貸金錢」，至本院審理中卻改稱係因「怕真正金主的人身安全會
      有疑慮」云云，其所證顯有不符。
    (2)證人戊○○於偵查中證稱：「因丙○○說如果到時工程撥款須要自己人，錢才
      不會被吞掉，所以由我哥哥丁○○出來簽約，並給工程款百分之二、三的金額
      做佣金」等語（見偵查卷第一二六之一頁正面），惟至本院審理中則改證稱：
      「要和經唐簽約時，丙○○說他是金主，不可隨便出面，要請一個金主代表，
      就找了我哥哥丁○○」、「因為我的關係才請我哥哥做金主代表，我哥哥可以
      得到總工程款百分之一到百分之二的利潤」等語（見本院審理卷第五十七頁）
      ，是證人戊○○就被告請丁○○擔任金主代表之原因及丁○○擔任金主代表可
      獲得之佣金數額，其證言亦前後不一。
    (3)證人戊○○警訊中證稱：「我介紹金主丙○○借資給經唐洲際飯店興建，再介
      紹己○○給經唐飯店做工程，該工程總資金約十二億，等營造廠己○○領到預
      付款再支付佣金。佣金是總工程款百分之五，約六千萬。佣金是向己○○及經
      唐洲際飯店各收取三千萬」等語（見偵查卷第三十三頁反面），其於本院審理
      中則證稱：「（介紹本件工程的報酬）依工程款的百分之五。報酬是經唐公司
      要付給我的，因為我幫他介紹金主。丙○○要娶我，所以我沒有跟他要報酬」
      等語（見本院審理卷第一八五頁），後又改證稱「（偵查卷第一百一十頁契約
      書）是我簽的，是丙○○要我簽的：：：被告叫我填說這就是廠商給我百分五
      佣金」、「在台南的飯店就請我簽，他說這一份合約是佣金」等語（見本院審
      理卷第一八六頁），是其就居間介紹被告擔任經唐國際飯店新建工程之金主，
      所應得之佣金由何人支付，所證前後不符。且證人即辛○○於本院審理中證稱
      ：「她（即戊○○）說金主會給她佣金，我們不用給付佣金，己○○也不用付
      」等語（見本院審理卷第二○七頁）、證人己○○亦證稱：「是戊○○及辛○○介紹工程給我，不用付佣金」等語（見本院審理卷第二○七頁），亦足證戊○○上開證言顯與事實不符。
    (4)證人戊○○於本院審理中先則供稱：「：：：丙○○說可以幫忙，經唐公司在
      台中的土地也要借融資，丙○○的條件是經唐公司必須自備五百萬，他才去集
      資，同時工程他要包」等語（見本院審理卷第五十七頁），其後改證稱：「丙○○當時知道己○○已經承攬工程了，因為我給她看工程圖和預算書都已經載
      明工程由己○○承包，丙○○覺得己○○可以做，所以他只是單純當金主」等
      語（見本院審理卷第一八四頁、一八五頁），是其就被告除係擔任經唐洲際飯
      店興建工程之金主，或併承包該新建工程，所述前後不一。且證人戊○○於本
      院審理中亦證稱其認識被告時，被告即是擔任金主，是提供資金給他人興建工
      程，被告擔任金主的工程，為了控制資金去向，會承攬工程來做，會要業主同
      意工程由被告指定的廠商來做等語（見本院審理卷第一八四頁），然本件經唐
      洲際飯店興建工程，卻係經由證人戊○○及辛○○介紹，交由己○○承攬興建
      ，且己○○並不認識亦未見過被告之事實，業據己○○於偵查中（見偵查卷第
      二○六頁反面）及本院審理中（見本院審理卷第二○七頁）證述屬實，是被告
      倘同意擔任本件經唐洲際飯店新建工程之金主，戊○○自應知悉依往例由被告
      自行承攬或發包新建工程，以控制資金流向，且被告與己○○又不相識，戊○○何以竟即自行介紹己○○承攬該工程？是被告是否確有同意擔任本件經唐洲
      際飯店興建工程之金主，顯非無疑。
    (5)綜上，倘被告確有經由戊○○委請丁○○擔任金主代表，相關事宜亦均由戊○○出面處理之情事，則丁○○、戊○○就被告委託之原因、丁○○受託擔任金
      主代表所應得之報酬、戊○○介紹被告擔任金主代表可向何人收取報酬、被告
      是否自行承攬新建工程等事項，理應熟稔知悉，要無前後證述不符，甚與事實
      相悖之可能，是證人丁○○及戊○○指稱丁○○係受被告委託擔任金主代表云
      云，其指述尚非無瑕疵，已非得遽以採信。
（四）又證人丁○○及戊○○雖均證稱已將丁○○兌領之現金五百萬元交予被告，且
      丁○○經送請法務部調查局為測謊鑑定，就此部分經測試無情緒波動之反應，
      以控制問題法及混合問題法研判結果，應未說謊，固亦有法務部調查局九十一
      年一月九四日調科參字第九○○八六七六五號測謊報告書一紙在卷足參。惟查
      ：測謊鑑定，係依一般人在說謊時，會產生遲疑、緊張、恐懼、不安等心理波
      動現象，乃利用測謊儀器將受測者之上開情緒波動反應情形加以紀錄，用以判
      別受測者供述之真實性，倘受測者愈想壓抑其謊言所產生之情緒，則在測謊儀
      器上愈會產生明顯之情緒波動反應，反之，則無此不實之波動反應。從而測謊
      鑑定結果，如就否認犯罪有不實之情緒波動反應時，雖僅得供審判上之參酌，
      而不得採為有罪判決之唯一憑據。然若證人指證被告犯罪之證述，經測謊並無
      任何不實之情緒波動反應，或證人有利於被告之供述，經測謊呈不實之情緒波
      動反應時，則非不可以該測謊鑑定之結果與各該證人之證言及其他調查證據之
      結果，相互印證，而就各該證人之證言分別為可否採納之認定（最高法院九十
      一年度台上字第三五九號判決意旨參照），是證人指證被告犯罪之證述，經測
      謊縱無說謊反應，仍應與各該證人之證言及其他調查證據之結果，相互印證，
      始得就各該證人之證言分別為可否採納之認定。而證人丁○○、戊○○之證言
      ，有如上所述之瑕疵存在，是渠等證言尚非得因丁○○上開測謊結果即認為真
      實。況丁○○於檢察官偵查中為同案被告之身分，其與證人戊○○就本案有共
      犯可能之相當利害關係，而與一般證人身分者不同，是渠等之證言亦非得採為
      被告犯行之唯一論據。
（五）證人己○○於偵查中已陳稱不認識被告，沒有見過被告，偽造文書部分是我自
      己做的。是在台中經由戊○○、丁○○介紹認識辛○○等語（見偵查卷第二○
      六頁反面、第二一三頁反面、第二一四頁），其於本院審理中亦證稱：「我從
      未見過被告丙○○，也沒聽過丁○○本人提到丙○○。我標這個工程都是跟丁○○和辛○○接觸，我完全不知道有丙○○這個人」等語（見本院審理卷第二
      十八、二十九頁）、「是戊○○和辛○○介紹承包工程給我，不用付佣金。之
      前沒有與被告接觸過」等語（見本院審理卷第二○七頁），核與被告辯稱不認
      識己○○等語相符。是公訴人認被告指示己○○持偽造之住立公司委託書，向
      東元公司佯稱己○○係經住立公司委託處理經唐洲際飯店新建工程之招標議約
      事宜一節，尚嫌無據。
（六）綜上所述，公訴人雖認被告涉有詐欺取財罪嫌，惟依其所舉之證據，尚不足以
      證明被告有意圖不法之所有，指示丁○○、己○○向東元公司詐騙五百萬元工
      程保證金之行為；此外，復查無其他積極證據，足資證明被告有何公訴人所指
      之犯行，揆諸前開說明，尚不能證明被告犯罪，爰依法諭知無罪之判決。
據上論斷，應依刑事訴訟法第三百零一條第一項，判決如主文。
本案經檢察官王秀慧到庭執行職務。
中      華      民      國    九十二    年      四      月    二十八    日
                                      臺灣板橋地方法院刑事第四庭
                                          法  官  白  光  華
右正本證明與原本無異。
如不服本判決，應於判決送達後十日內，向本院提出上訴狀。
                                          書記官  陳  靜  怡
中      華      民      國    九十二    年      四      月   二十九     日


司法院資訊處製作；財團法人民間司法改革基金會備份。
